臺灣臺北地方法院刑事判決　　　　　　　99年度訴字第1828號
公　訴　人　臺灣臺北地方法院檢察署檢察官
被　　　告　黃莉莉
上列被告因商業會計法等案件，經檢察官提起公訴（99年度偵字
第22457號），本院判決如下：
    主  文
黃莉莉無罪。
    理  由
一、公訴意旨略以:被告黃莉莉係址設臺北市○○區○○路3段15
    5巷4弄25號1樓典瑩有限公司（下稱典瑩公司）實際負責人
    ，基於填製不實會計憑證及幫助他人逃漏稅捐之犯意，自民
    國91年9月間起至92年2月間止，明知典瑩公司無銷貨之事實
    ，竟虛開不實會計憑證統一發票59紙，銷售額合計新臺幣（
    下同）1744萬4089元，交付與琦鈺企業股份有限公司（下稱
    琦鈺公司）等營業人充當進貨憑證使用，琦鈺公司等營業人
    持其中34紙進項發票申報抵銷項稅額，幫助他人逃漏營業稅
    41萬7220元，足以生損害於稅捐機關核課稅捐之正確性。因
    認被告涉犯稅捐稽徵法第43條第1項、商業會計法第71條第1
    款之罪嫌。
二、按犯罪事實應依證據認定之，無證據不得認定犯罪事實，又
    不能證明被告犯罪或其行為不罰者，應諭知無罪之判決，刑
    事訴訟法第154條第2項、第301條第1項分別定有明文。次按
    認定不利於被告之事實，須依積極證據，茍積極之證據本身
    存有瑕疵而不足為不利於被告事實之認定，即應為有利於被
    告之認定，更不必有何有利之證據，而此用以證明犯罪事實
    之證據，猶須於通常一般人均不至於有所懷疑，堪予確信其
    已臻真實者，始得據以為有罪之認定，倘其證明尚未達到此
    一程度，而有合理性之懷疑存在，致使無從為有罪之確信時
    ，即應為無罪之判決，此有最高法院82年度台上字第163號
    判決、76年台上字第4986號、30年上字第816號等判例意旨
    可資參照。又按「商業負責人、主辦及經辦會計人員或依法
    受託代他人處理會計事務之人員有下列情事之一者，處5年
    以下有期徒刑、拘役或科或併科新臺幣60萬元以下罰金：一
    、以明知為不實之事項，而填製會計憑證或記入帳冊。....
    。」、「本法所定商業負責人之範圍，依公司法、商業登記
    法及其他法律有關之規定。」，商業會計法第71條第1款、
    第4條定有明文。再按「本法所稱公司負責人：在無限公司
    、兩合公司為執行業務或代表公司之股東；在有限公司、股
    份有限公司為董事。公司之經理人或清算人，股份有限公司
    之發起人、監察人、檢查人、重整人或重整監督人，在執行
    職務範圍內，亦為公司負責人。」、「本法所稱商業負責人
    ，在獨資組織，為出資人或其法定代理人；在合夥組織者，
    為執行業務之合夥人。經理人在執行職務範圍內，亦為商業
    負責人。」，公司法第8條、商業登記法第10條亦有明定。
    商業會計法前開之罪係以具有前揭公司法、商業登記法或其
    他法律所定之商業負責人，或具有主辦及經辦會計人員或依
    法受託代他人處理會計事務之人員為其犯罪主體之身分性犯
    罪。若不具此身分者，除與具有此身分者間，有共同之犯意
    聯絡與行為分擔，而成立共同正犯外，自無從成立本罪。
三、公訴意旨認被告涉犯上開罪嫌，無非係以證人王秀莉、林家
    佑、劉壽臣之證詞、典瑩公司登記案卷、財政部臺北市國稅
    局審查三科談話紀錄用紙、協意（議）書、財政部臺北市國
    稅局查緝典瑩公司涉嫌虛設行號相關資料分析表、營業稅稅
    籍管理查詢作證、申報書查詢、專案申請調檔統一發票查核
    名冊、營所稅結（決）算（未申報）案件查詢及外更正作業
    、臺灣臺北地方法院檢察署檢察官96年度偵緝字第482號、9
    7年度偵字第8095號、98年度偵字第14454號、98年度偵字第
    27823號不起訴處分書等為其論據。
四、證據能力事項:
  (一)按「被告以外之人於審判外向法官所為之陳述，得為證據。
    被告以外之人於偵查中向檢察官所為之陳述，除顯有不可信
    之情況者外，得為證據。」，刑事訴訟法第159條之1定有明
    文。經查:
  (1)本件證人劉壽臣於偵查中之證詞業經具結擔保其憑信性，且
    其嗣已於100年1月1日死亡，此有個人基本資料查詢結果在
    卷可稽（參本院卷第20頁），此項因證人死亡而無從直接審
    理之原因，並已無可回復，法院已無從再就同一陳述者即證
    人劉壽臣取得其相同內容之證言。而查，證人劉壽臣於偵查
    中之陳述，並無違法取供而不具信用性情事，是客觀上並無
    顯有不可信之情況。從而，證人劉壽臣於偵查中所為業經具
    結之陳述，依前開規定，具有證據能力。
  (2)證人林家佑、王秀莉於偵查時之陳述，業經具結以擔保其憑
    信性，且無違法取供而不具信用性情事，參之其二人嗣復於
    本院審理時經本院傳訊到庭，由被告行使反對詰問權，則其
    二人於偵查中證詞之「任意性」及「信用性」，自形式上觀
    察，並無顯有不可信之情況，自有證據能力。從而，證人林
    家佑、王秀莉於偵查中所為之陳述，依前開規定，具有證據
    能力。
  (二)按被告以外之人於審判外之言詞或書面陳述，除法律有規定
    者外，不得作為證據；又被告以外之人於審判外之陳述，雖
    不符合同法第159條之1至第159條之4之規定，但經當事人於
    審判程序同意作為證據，法院審酌該言詞陳述或書面陳述作
    成時之情況，認為適當者，亦得為證據。當事人、代理人或
    辯護人於法院調查證據時，知有第159條第1項不得為證據之
    情形，而未於言詞辯論終結前聲明異議者，視為有前項之同
    意，刑事訴訟法第159條第1項及第159條之5分別定有明文。
    本判決下列所引用之其餘證據資料，均經依法踐行調查證據
    程序，當事人於本院言詞辯論終結前亦未聲明異議，本院審
    酌證據資料製作時之情況，均無違法不當及證明力明顯過低
    之瑕疵，亦查無依法應排除其證據能力之情形，認以之作為
    證據應屬適當，皆有證據能力。
五、實體事項:
    訊據被告堅詞否認有何填製不實會計憑證及幫助他人逃漏稅
    捐等犯行，並辯稱:只見過證人王秀莉一次，根本不認識謝
    異宏、林瑞和、劉壽臣、翁柏楠等人，亦未曾擔任過典瑩公
    司負責人等語。經查:
  (一)典瑩公司在91年9月間至92年2月間，先後開立如附表57張（
    起訴書誤載為59張）統一發票予如附表所示營業人，除開立
    予蘭鑫金屬有限公司的23張未據以申報扣抵銷項營業稅外，
    其餘34張分別經如附表所示營業人持以申報扣抵銷項營業稅
    ，計共扣抵銷項營業稅額41萬7220元等情，固有財政部臺北
    市國稅局查緝典瑩公司涉嫌虛設行號相關資料分析表、營業
    稅稅籍管理查詢作證、申報書查詢、專案申請調檔統一發票
    查核名冊、營所稅結（決）算（未申報）案件查詢及外更正
    作業在卷可稽（參偵字第20267號卷第9-10、81-84、87-88
    、93-102頁）。
  (二)證人王秀莉雖於偵查中結證稱:買下典瑩公司後，因為沒有
    建築的營業項目，就把公司再轉讓給劉壽臣介紹來的被告，
    由劉壽臣與翁先生談，公司的資料都交給劉壽臣處理，我是
    陪劉壽臣一起去，我見過謝異宏，因為公司負責人名義要從
    謝異宏變更為我，我們有一起去華南銀行辦理，結果沒辦成
    ，林家佑也一起去，林瑞和、陳教額我不認識等語（參偵卷
    第291-292頁、他字第3760號卷第14頁），另證人劉壽臣於
    偵查中結證稱:王秀莉向我表示有一支牌照不適用要轉讓出
    去，翁柏楠介紹被告來買，他們自己去談，事後我聽王秀莉
    說他們有達成交易等語（參偵卷第297-298頁）。但查:
  (1)證人王秀莉嗣於本院審理時結證稱:我接手的時候負責人是
    陳教額。之後劉壽臣說朋友有需要，就轉給他，在工地曾見
    過劉壽臣說的朋友1次，但不是被告，是一位先生等語（參
    本院卷第52-55頁），其先後所述明顯不一致。且比對證人
    王秀莉、劉壽臣二人前開於偵查中所為之證詞，依證人王秀
    莉之前開證詞，轉讓典瑩公司予被告一事，係交由劉壽臣處
    理。但劉壽臣則表示是「翁柏楠介紹被告來買，他們自己去
    談，事後聽王秀莉說他們有達成交易」等語。其二人之證詞
    ，亦有重大出入，其二人之證詞，是否可信，已非無可疑。
    茲證人劉壽臣已於100年1月1日死亡，此有本院依職權調得
    之個人戶籍資料查詢結果可參，是本院已無從傳訊其等到庭
    詰問，以明證人劉壽臣證詞之憑信性。從而，證人劉壽臣於
    偵查中所為不利於被告之證詞，尚難遽採為被告不利認定之
    依據。
  (2)典瑩公司於66年間由證人陳教額申請設立並擔任負責人後，
    直至91年9月間，始由陳教額將之轉讓予林家佑一節，業據
    證人林家佑於偵查中及本院審理時結證稱:陳教額要結束營
    業，將公司轉給我等語（參偵卷第203-204頁、本院卷第50
    頁）在案，並有協意（應為議）書1份在卷可參（參偵卷第
    32-34、36頁）。證人林家佑於91年9月間接手典瑩公司一段
    時間後，再度將典瑩公司轉讓予證人王秀莉一情，亦據證人
    林家佑於偵查中及本院審理時結證稱:陳教額將公司轉給我
    ，我轉給王秀莉等語（參偵卷第203-204頁、本院卷第50頁
    ），及證人王秀莉於偵查及本院審理時結證:因我承標工程
    ，需要一家比較久的公司，我託林家佑幫我找，後來買了典
    瑩公司，我見過謝異宏，因為公司負責人名義要從謝異宏變
    更為我，我們有一起去華南銀行辦理等語（參偵卷第291頁
    、292頁、本院卷第51頁背面-55頁）在卷。參以典瑩公司於
    66年間申請設立後，由陳教額擔任登記負責人，嗣於91年9
    月9日變更登記負責人為林瑞和，再於91年11月4日變更登記
    負責人為謝異宏，其後又於92年1月23日變更登記負責人為
    林瑞和，直至95年10月14日經臺北市政府廢止其公司登記，
    此有典瑩公司登記案卷在卷可稽（參偵20607號卷第17-30頁
    ）。綜合證人林家佑及王秀莉二人之前揭證詞及典瑩公司之
    登記資料，證人林家佑及王秀莉二人在91年9月9日至92年1
    月23日典瑩公司變更負責人為林瑞和前，曾先後接續接手經
    營典瑩公司。是縱證人王秀莉於偵查中所證述:買下典瑩公
    司後，因為沒有建築的營業項目，就把公司再轉讓給劉壽臣
    介紹來的被告等語之證詞為真實，被告亦係自92年1月23日
    以後始可能接手典瑩公司。則典瑩公司所開立之如附表所示
    57張不實統一發票中，除於92年2月間開立予美商如新華茂
    股份有限公司臺灣分公司之RW00000000號統一發票外，該公
    司於91年9月至92年1月間所開立之其餘各紙統一發票，顯與
    被告無涉。
  (3)關於謝異宏及林瑞和擔任典瑩公司負責人之經過，證人王秀
    莉於偵查中結證稱:謝異宏及林瑞和是林家佑找的。我見過
    謝異宏，因為公司負責人名義要從謝異宏變更為我，我們有
    一起去華南銀行辦理，結果沒辦成，林家佑也一起去，林瑞
    和、陳教額我不認識等語（參偵卷第291-292頁）、於本院
    審理時結證稱:不認識林瑞和及謝異宏，在偵查庭出庭時見
    過謝異宏1次等語（參本院卷第52頁、54頁背面）。但證人
    林家佑則於偵查及本院審理時均結證稱:林瑞和及謝異宏均
    是王秀莉找來作股東的等語（參偵卷203頁、本院卷第50、
    51頁）。證人王秀莉、林家佑二人之證詞明顯互斥，並有互
    相推諉之情。而承前所述，林瑞和及謝異宏二人係在證人林
    家佑及王秀莉二人接續經營典瑩公司期間之登記名義負責人
    ，是不論證人林家佑、王秀莉二人之證詞何者為真，依其二
    人之證詞，均無從據以推論謝異宏或林瑞和係由被告找來擔
    任典瑩公司登記名義負責人之人，更無從據以認定被告於91
    年9月至92年2月間擔任典瑩公司之實際經營負責人之事實。
    且證人林瑞和於本院審理時具結作證時已明確表示:不認識
    被告，亦未曾擔任典瑩公司負責人，證件曾經遺失等語甚詳
    （參本院卷第86頁背面、87頁）。足認證人林瑞和於92年1
    月23日二度擔任典瑩公司登記名義負責人一事，與被告無關
    ，則典瑩公司於92年2月間開立予美商如新華茂股份有限公
    司臺灣分公司之RW00000000號統一發票部分，亦難認與被告
    有關。
  (4)證人謝異宏經本院依法傳訊未到庭，惟查，謝異宏因登記為
    典瑩公司負責人涉犯商業會計法、稅捐稽徵法及偽造文書等
    案件，前經檢察官偵查並傳訊謝異宏及相關證人到庭後，已
    認定謝異宏係因身分證遺失而遭人冒名登記，其未擔任典瑩
    公司負責人，並先後以96年度偵緝字第482號（參偵卷第192
    -194頁）、98年度偵字20607號（參偵卷第319頁）為不起訴
    處分確定。是謝異宏既與典瑩公司並無關係，復未接觸典瑩
    公司之任何人，縱證人謝異宏到庭，亦無法指認何人為典瑩
    公司之實際負責人，或何人冒用其名義登記之事實，故本院
    認已無再行傳訊該證人到庭之必要，附此敘明。
  (三)典瑩公司於66年間申請設立後，由陳教額擔任登記負責人，
    嗣於91年9月9日變更登記負責人為林瑞和，再於91年11月4
    日變更登記負責人為謝異宏，其後又於92年1月23日再變更
    登記負責人為林瑞和，直至95年10月14日經臺北市政府廢止
    其公司登記，已如前述。是依前開登記資料所載，被告並非
    典瑩公司之登記負責人，揆諸前開規定，被告自非屬依公司
    法第8條或商業登記法第10條前開規定之商業負責人。又卷
    內復無其他證據足以證明被告曾擔任典瑩公司之主辦及經辦
    會計人員或依法受託代他人處理會計事務之人員，是被告並
    不具有前揭商業會計法第71條第1款所規定之任何身分。而
    承前所述，典瑩公司於91年9月至92年2月間開立如附表不實
    統一發票供他人申報營業稅期間，斯時該公司之登記名義負
    責人分別為謝異宏、林瑞和。該二人前因典瑩公司虛開如附
    表所示不實統一發票案件，經檢察官偵查後，已認定謝異宏
    及林瑞和二人均係遭人冒名登記，其等並無擔任典瑩公司負
    責人之真意，而對其二人為不起訴處分確定，亦有臺灣臺北
    地方法院檢察署檢察官98年度偵字第20607號不起訴處分書
    在卷可按（參偵卷第319頁）。且承前所述，證人林瑞和已
    到庭結證稱:不認識被告，未擔任典瑩公司負責人，證件係
    遺失了等語在案（參本院卷第86頁背面、87頁）。而卷內復
    無其他積極之證據，足以證明被告與具有典瑩公司登記負責
    人身分之謝異宏或林瑞和間，就典瑩公司開立如附表所示不
    實統一發票之行為，有何共同犯意聯絡或行為分擔之情事。
    揆諸前揭說明，被告當無從成立商業會計法第71條第1款之
    罪責。
  (四)綜合上述，公訴意旨所提出之典瑩公司登記案卷、財政部臺
    北市國稅局審查三科談話紀錄用紙、協意（議）書、財政部
    臺北市國稅局查緝典瑩公司涉嫌虛設行號相關資料分析表、
    營業稅稅籍管理查詢作證、申報書查詢、專案申請調檔統一
    發票查核名冊、營所稅結（決）算（未申報）案件查詢及外
    更正作業等證據，固足以證明典瑩公司在91年9月間至92年2
    月間，先後開立如附表57張統一發票予如附表所示營業人，
    除開立予蘭鑫金屬有限公司的23張未據以申報扣抵銷項營業
    稅外，其餘34張分別經如附表所示營業人持以申報扣抵銷項
    營業稅，計共扣抵銷項營業稅額41萬7220元，以及典瑩公司
    在91年9月9日變更登記負責人為林瑞和，再於91年11月4日
    變更登記負責人為謝異宏，其後又於92年1月23日再變更登
    記負責人為林瑞和，直至95年10月14日經臺北市政府廢止其
    公司登記等事實，但上開各項書證均不足以證明被告在91年
    9月至92年2月間擔任典瑩公司之實際經營負責人。證人林家
    佑、王秀莉、劉壽臣等人之證詞，不僅有互不一致、互為推
    諉之情，證人王秀莉之證詞更有先後不一之情事，是其三人
    之證詞非無瑕疵可指。縱其等之證詞均屬可信，則依據證人
    林家佑及王秀莉之證詞，參諸前開典瑩公司登記資料，其二
    人於91年9月9日至92年1月23日前，曾先後接續經營典瑩公
    司，且證人林瑞和已證實係遭人冒名登記，則典瑩公司於91
    年9月至92年2月間開立之如附表所示統一發票，均與被告無
    涉。末查，縱證人劉壽臣、王秀莉之證詞可信，被告曾擔任
    典瑩公司之實際經營負責人，但承前所述，商業會計法第71
    條第1款之罪，係以商業負責人、主辦及經辦會計人員或依
    法受託代他人處理會計事務之人員為其犯罪主體之身分性犯
    罪。被告既不具典瑩公司之登記商業負責人、主辦及經辦會
    計人員或依法受託代他人處理會計事務之人員等身分，復無
    證據證明其與具有該項身分之典瑩公司登記負責人謝異宏、
    林瑞和二人共犯本罪，被告自亦無從單獨成立商業會計法第
    71條第1款之罪責。本件公訴意旨所提出之上開各項事證，
    均無足以證明被告有何違反商業會計法第71條第1款或稅捐
    稽徵法第43條之犯行，揆諸前開規定及說明，自應為被告無
    罪之諭知。
據上論斷，應依刑事訴訟法第301條第1項，判決如主文。
本案經檢察官郭郁到庭執行職務
中    華    民    國   100    年    5     月    12    日
                  刑事第二十庭  審判長法  官  郭惠玲
                                      法  官  柯姿佐
                                      法  官  李桂英
以上正本證明與原本無異。
如不服本判決應於收受送達後10日內向本院提出上訴書狀，並應
敘述具體理由；其未敘述上訴理由者，應於上訴期間屆滿後20日
內向本院補提理由書（均須按他造當事人之人數附繕）「切勿逕
送上級法院」。
                                      書記官  黃勤涵
中    華    民    國   100    年    5     月    12    日
附表：
┌─┬──────┬─────────┬─────┬───────────┐
│編│取得不實發票│發票時間及統一發票│發票金額 (│逃漏營業稅額          │
│號│之營業人即納│號碼              │新臺幣元) │(新臺幣元)            │
│  │稅義務人    │                  │          │                      │
├─┼──────┼─────────┼─────┼───────────┤
│01│琦鈺企業股份│91/10  PY00000000 │25,000    │1,250                 │
│  │有限公司    │91/11  QX00000000 │20,250    │1,010                 │
│  │            │91/12  QX00000000 │42,880    │2,144                 │
├─┼──────┼─────────┼─────┼───────────┤
│02│大東山珊瑚寶│91/10  PY00000000 │23,000    │1,150                 │
│  │石股份有限公│                  │          │                      │
│  │司          │                  │          │                      │
├─┼──────┼─────────┼─────┼───────────┤
│03│雷克瑟絲國際│91/10  PY00000000 │315       │16                    │
│  │股份有限公司│91/10  PY00000000 │630       │32                    │
├─┼──────┼─────────┼─────┼───────────┤
│04│豪勤實業有限│91/11  QX00000000 │253,518   │12,676                │
│  │公司        │                  │          │                      │
├─┼──────┼─────────┼─────┼───────────┤
│05│榮峰土木包工│91/11  QX00000000 │253,518   │12,676                │
│  │業          │                  │          │                      │
├─┼──────┼─────────┼─────┼───────────┤
│06│美商如新華茂│91/10  PY00000000 │24,264    │1,213                 │
│  │股份有限公司│91/10  PY00000000 │19,781    │989                   │
│  │台灣分公司  │91/12  QX00000000 │19,092    │955                   │
│  │            │91/12  QX00000000 │16,467    │823                   │
│  │            │92/01  RW00000000 │17,389    │869                   │
│  │            │92/02  RW00000000 │24,890    │1,245                 │
├─┼──────┼─────────┼─────┼───────────┤
│07│蘭鑫金屬有限│91/10  PY00000000 │435,754   │21,788                │
│  │公司        │91/10  PY00000000 │478,235   │23,912                │
│  │            │91/10  PY00000000 │427,228   │21,361                │
│  │            │91/10  PY00000000 │425,676   │21,284                │
│  │            │91/10  PY00000000 │350,535   │17,527                │
│  │            │91/10  PY00000000 │389,984   │19,499                │
│  │            │91/10  PY00000000 │352,492   │17,625                │
│  │            │91/10  PY00000000 │455,300   │22,765                │
│  │            │91/10  PY00000000 │378,000   │18,900                │
│  │            │91/10  PY00000000 │418,934   │20,947                │
│  │            │91/10  PY00000000 │401,340   │20,067                │
│  │            │91/10  PY00000000 │444,164   │22,208                │
│  │            │91/10  PY00000000 │450,015   │22,501                │
│  │            │91/10  PY00000000 │435,000   │21,750                │
│  │            │91/10  PY00000000 │375,225   │18,761                │
│  │            │91/10  PY00000000 │399,560   │19,978                │
│  │            │91/10  PY00000000 │405,195   │20,260                │
│  │            │91/10  PY00000000 │399,855   │19,993                │
│  │            │91/10  PY00000000 │391,065   │19,553                │
│  │            │91/10  PY00000000 │432,216   │21,611                │
│  │            │91/10  PY00000000 │391,485   │19,574                │
│  │            │91/10  PY00000000 │225,008   │11,250                │
│  │            │91/10  PY00000000 │195,195   │9,760                 │
├─┼──────┼─────────┼─────┼───────────┤
│08│裕源興企業有│91/10  PY00000000 │455,744   │22,787                │
│  │限公司      │91/10  PY00000000 │399,952   │19,998                │
│  │            │91/10  PY00000000 │367,935   │18,397                │
│  │            │91/10  PY00000000 │419,978   │20,999                │
│  │            │91/10  PY00000000 │409,335   │20,467                │
│  │            │91/10  PY00000000 │429,267   │21,463                │
│  │            │91/10  PY00000000 │390,150   │19,508                │
│  │            │91/10  PY00000000 │440,858   │22,043                │
│  │            │91/10  PY00000000 │397,992   │19,900                │
│  │            │91/10  PY00000000 │389,595   │19,480                │
│  │            │91/10  PY00000000 │436,065   │21,803                │
│  │            │91/10  PY00000000 │411,711   │20,586                │
│  │            │91/10  PY00000000 │406,425   │20,321                │
│  │            │91/10  PY00000000 │410,002   │20,500                │
│  │            │91/10  PY00000000 │376,320   │18,816                │
│  │            │91/10  PY00000000 │419,746   │20,987                │
│  │            │91/10  PY00000000 │375,495   │18,775                │
│  │            │91/10  PY00000000 │355,830   │17,792                │
├─┼──────┼─────────┼─────┼───────────┤
│09│永綺實業股份│91/10  PY00000000 │155,000   │7,750                 │
│  │有限公司    │91/10  PY00000000 │156,000   │7,800                 │
└─┴──────┴─────────┴─────┴───────────┘